【裁判字號】    99,訴,361
【裁判日期】    990729
【裁判案由】    確認派下權存在
【裁判全文】
臺灣彰化地方法院民事判決  99年度訴字第361號
原      告  乙  ○
訴訟代理人  丙○○
被      告  祭祀公業林豊盛
法定代理人  甲○○
訴訟代理人  黃勝雄律師
上列當事人間請求確認派下權存在事件，本院於民國99年7月15
日言詞辯論終結，判決如下：
    主  文
確認原告對於被告之派下權存在。
訴訟費用由被告負擔。
    事實及理由
一、按非法人之團體，設有代表人或管理人者，有當事人能力，
    民事訴訟法第40條第3項定有明文。又祭祀公業尚未登記為
    法人者，應按非法人團體之例，載為「某祭祀公業」，並列
    管理人為其法定代理人，最高法院97年度第2次民事庭決議
    可資參照。查祭祀公業林豊盛尚未登記為法人，揆諸上開說
    明，其當事人欄應按非法人團體之例予以改列為「祭祀公業
    林豊盛」，並列其管理人為法定代理人。原告起訴將被告載
    為「甲○○即祭祀公業林豊盛管理人」尚有未洽，本院爰逕
    予改列如上，合先敘明。
二、原告之主張與聲明：緣為紀念林豊盛公，設立祭祀公業林豊
    盛即被告，並將坐落彰化縣北斗鎮○○段789、790、791地
    號等3筆土地設為公業土地，交由林仁和管理。林仁和育有4
    子，分別為長子林伯俊、次子林伯登、三子林伯峰及四子林
    伯廷。原告為林伯登後裔，原告之父林仲助移居日本多年，
    於民國（下同）96年3月12日死亡，原告自係被告之派下員
    ，對於被告有派下權。詎被告之管理人，於向主管之彰化縣
    北斗鎮公所申報被告派下現員時，將林仲助列入，並將其住
    址載為不詳，對於原告之派下權恐有陷於不確定之不利益狀
    態，故有即受確認判決之法律上利益，爰提起本訴，並聲明
    請求確認原告對被告之派下權存在。
三、被告則聲明請求駁回原告之訴，抗辯稱，原告固為林仲助之
    繼承人，惟林仲助早年即歸化日本國，喪失我國國籍，又原
    告國籍亦係日本國，並不具我國國籍。從而依司法院秘書長
    75.3.18（75）秘台廳（一）字第01164號函釋：「祭祀公業
    之派下員喪失國籍者，即喪失派下權，此為民間習慣及實務
    上之見解。」意旨，原告自不因繼承而取得被告之派下權等
    語。
四、按確認法律關係存否之訴，非原告有即受確認判決之法律上
    利益者，不得提起之，民事訴訟法第247條第1項定有明文。
    所謂「即受確認判決之法律上利益」，係指法律關係之存否
    不明確，致原告在私法上之地位有受侵害之危險，而此危險
    得以對於被告之確認判決除去之而言，最高法院52年臺上字
    第1922號判例意旨可加參照。查原告主張對於被告有派下權
    ，既為被告否認，原告私法上之地位自有受到侵害之危險，
    且此危險得以本訴除去之，故原告提起本訴，即有確認利益
    ，應予准許。
五、兩造不爭執之事項：林仲助有列名於被告向主管機關申報之
    派下現員名冊內。林仲助於96年3月12日死亡，原告為其子
    及繼承人。又原告具日本國籍，現居日本。暨被告之公業規
    約並未就派下子孫喪失我國籍者是否喪失派下權方面有所規
    （約）定。
六、得心證之理由：
１、兩造不爭執事項並有河西林氏大族譜節錄影本、被告派下系
    統表、派下現員名冊、公業規約及日據時期戶籍簿冊資料等
    在卷可稽，自堪信為真實。
２、原告主張對於被告有派下權，被告否認，抗辯稱，原告及其
    父皆喪失我國國籍，依司法院秘書長75.3.18（75）秘台廳
    （一）字第01164號函釋：「祭祀公業之派下員喪失國籍者
    ，即喪失派下權，此為民間習慣及實務上之見解。」意旨，
    原告自不因繼承而取得被告之派下權等語。經查，「民事，
    法律所未規定者，依習慣；無習慣者，依法理。」，民法第
    1條定有明文，又此條文所稱之「習慣」，係指「習慣法」
    而言，而習慣法之成立，須以多年慣行之事實及普通一般人
    之確信心為其基礎，最高法院17年上字第613號判例意旨可
    加參照。從而，前述被告所據之函釋，雖稱為民間習慣、實
    務上之見解，惟未見舉出實例證明，容僅法律問題之意見，
    顯不足認屬多年慣行之事實及普通一般人均有此確信心，故
    對此函釋意旨本院自難認屬習慣法而加以適用。況審酌國籍
    之取得與喪失係依各國國籍法規定，著重在公權利、義務方
    面，即國家與國民間之權利義務關係；而祭祀公業派下權係
    屬私權，為派下員對於祭祀公業所有之權利義務之總稱，除
    財產權外，更具有濃厚之身分權，舉凡祭祀權、值年權、選
    舉管理人之選舉權、參加派下員總會之權等，均為派下權之
    內容，有最高法院93年度台上字第921號判決意旨可資參照
    ，足認派下權之權利內容，著重在血脈、身分關係，殆與是
    否喪失本國國籍無必然之牽涉。此參諸祭祀公業主管機關內
    政部於95年2月14日以內授中民字第0950721025號函釋稱：
    「祭祀公業之派下員如喪失本國國籍者，除法令特別限制及
    規約另有規定外，仍具有派下權」等語，亦容秉此旨而可加
    採取。此外，本件查無法令特別限制或依被告之規約，原告
    有應喪失或未取得派下權之事由，故被告抗辯之詞自不足採
    取，應認原告之主張可加採取。
綜上，原告請求確認其對於被告之派下權存在，係有理由，應予
准許。
結論：原告之訴有理由，並依民事訴訟法第78條，判決如主文。
中    華    民    國    99    年    7    月    29    日
                  民事第三庭  法  官  洪榮謙
以上正本係照原本作成
如對本判決上訴，須於判決送達後20日內向本院提出上訴狀。如
委任律師提起上訴者，應一併繳納上訴審裁判費。
中    華    民    國    99    年    7    月    29    日
                              書記官  蔡亦鈞

司法院資訊處製作；財團法人民間司法改革基金會備份。
